【裁判字號】    88,上更(一),496
【裁判日期】    890411
【裁判案由】    給付承攬報酬
【裁判全文】
臺灣高等法院民事判決                          八十八年度上更(一)字第四九六號
    上  訴  人  比帝有限公司
    法定代理人  李月英
    訴訟代理人  羅瑞洋律師
    被 上訴 人  欣賢企業股份有限公司  設台北縣土城市○○路○段二一五巷三號
                              .
    法定代理人  吳憲融            住台北縣土城市○○路○段二一五巷三號十樓
右當事人間請求給付承攬報酬事件，上訴人對於中華民國八十六年五月十三日臺灣臺
北地方法院八十五年度訴字第三六三四號第一審判決提起上訴，經最高法院第一次發
回更審，本院判決如左：
      主      文
原判決關於命上訴人給付超過新台幣壹佰壹拾伍萬捌仟肆佰伍拾捌元本息部分，及該
部分假執行之宣告，暨訴訟費用之裁判（除確定部分外）均廢棄。
右開廢棄部分，被上訴人在第一審之訴及假執行之聲請均駁回。
其餘上訴駁回。
第一審（除確定部分外）、第二審及發回前第三審訴訟費用由上訴人負擔三分之二，
餘由被上訴人負擔。
      事      實
甲、上訴人方面：
壹、聲明：求為判決：一原判決除確定部份外關於命上訴人給付被上訴人新台幣壹佰
    貳拾肆萬捌仟柒佰伍拾捌元及自八十五年九月五日起算之法定利息與命負擔該部
    分訴訟費用暨該部分假執行宣告之裁判均廢棄。二右廢棄部份被上訴人在第一審
    之訴及其假執行之聲請均駁回。三第一、二審及發回前第三審訴訟費用均由被上
    訴人負擔。
貳、陳述：除引用原審及發回前第二審判決書之記載外，補稱略以：
一上訴人前係與業主元津公司簽訂工程合約書，承攬該公司彰化廠無塵空調工程，嗣
  經上訴人與被上訴人另簽訂系爭工程合約書，將其中一部份無塵空調工程轉包給被
  上訴人，兩者為獨立不同之法律關係。故上訴人與業主元津公司間有無增帳、上訴
  人有無被業主元津公司扣款或罰款，殊與被上訴人無關。
二兩造於系爭工程合約書約定系爭工程全部完工期限為八十四年十月十五日，完工時
  被上訴人應即提出竣工報告書，由上訴人派員驗收，並非由業主元津公司驗收，被
  上訴人並無依約按時完工並由上訴人驗收，上訴人始被迫自行僱工完成系爭工程，
  卒於八十五年十月十八日上訴人始交由業主元津公司驗收。
  (一)被上訴人遲至八十五年八月二十六日被上訴人始完成塵埃測試，並於元津公司八
    十五年七月二十二日出具之完工「證明書」下端自己特別加註自認。系爭保證卡
    內之日期並非本件工程之完工日期。經元津公司吳淑慧於更審前證實，驗收日期
    為八十五年十月十八日。
  (二)依系爭合約書第二十條約定，至少自八十五年三月一日起算至八十五年八月二十
    六日止，共一七九天，按每日新台幣（下同）一萬零八百元計算，被上訴人應賠
    償上訴人共計一百九十三萬三千二百元違約罰款，從而上訴人據以主張抵銷。
三被上訴人並無依約由兩造特定之白茂堂監工；系爭工程追加帳款業經結算，並無增
  帳問題；被上訴人亦無依約施工，以致系爭工程PE材質不符、鋁製線槽誤做鐵製線
  槽、女更衣室冷氣3TR規格不符、系爭出風口、回風口HP.PB.PP 挖洞五十四個及隔
  間開關、插座接線五十七處及竣工圖均未做，均由上訴人代做等情，被上訴人請求
  之金額，於法無據。
乙、被上訴人方面：
壹、聲明：求為判決駁回上訴。
貳、陳述：除引用原審及發回前第二審判決書之記載外，補稱：
一日本規格在台不能使用，要用ＰＥ材質才可，施工前已向元津說明並經對造同意。
二竣工圖已做好交給上訴人。
三監工由公司總經理做更圓滿，上訴人不應扣除管理費。
四塵埃測試在八十四年十月已做好，元津必須在我方測試完後才能生產，而八十四年
  十一月元津已開始生產。
五元津給上訴人工程款減少是因為加減帳，而非為扣款。
      理      由
一、本件被上訴人起訴主張：伊承攬由上訴人轉包總工程款計一千零八十萬元之元津
    公司彰化廠無塵室空調工程，並訂立工程合約書，該工程業已竣工，並經由業主
    元津公司驗收無誤，惟上訴人尚有應給付之工程款一百七十六萬元遲未支付，另
    工程經加減帳後尚有追加款十二萬五千四百九十四元亦未給付，伊既已完成工作
    物，且經訴外人元津公司驗收無誤，則上訴人自負有給付報酬之義務，即上訴人
    應給付伊一百八十八萬五千四百九十四元，爰依承攬契約請求等語；上訴人則以
    ：被上訴人尚未完全完成工作物，退言之，縱使被上訴人完成工作物，兩造間亦
    有如原判決附表所示之加減帳尚未處理，是被上訴人之請求並無理由等語，資為
    抗辯（原審判命上訴人給付被上訴人一百三十一萬三千七百五十八元及自八十五
    年九月五日起至清償日止之法定遲延利息，被上訴人就逾此數額部分，未據聲明
    不服）。
二、查被上訴人主張伊承攬由上訴人轉包之元津公司彰化廠無塵室空調工程，總工程
    款一千零八十萬元，嗣後系爭工程經追加，上訴人現尚有部分工程款未付之事實
    ，業據提出系爭工程之工程合約書、工程追加款報價單各一份為證，復為上訴人
    所不爭執，自堪信為真實。
三、上訴人雖抗辯：系爭工程尚未完工、驗收合格，三方協議書內稱工程尚有瑕疵未
    完成等語。然查被上訴人主張系爭工程業已完工，並經上訴人、被上訴人及元津
    公司三方面驗收合格之事實，業據提出八十四年十一月四日驗收報告書、上訴人
    出具予元津公司之保固書及元津公司出具機械設備已於八十四年十二月十二日試
    車完成之完工證明書為證（見原審卷第二十二、二十三、四十七頁、前審卷第五
    十九至六十六頁）。雖元津公司出具之完工證明書附註「導電地板之塵埃測試尚
    未處理」，惟上訴人向元津公司承攬彰化廠無塵室空調工程後，除其中之導電地
    板、無塵室隔間、消防設備等自行施作外、其餘工程則轉包予被上訴人施作。而
    「轉包欣賢公司（被上訴人）部分，三方面協議，就欣賢公司完成有問題部分，
    協議扣款，完成整個工程」，「：：卷第五十九頁（指八十四年十一月四日）之
    驗收憑證，並不算驗收，只是施工過程中之一個步驟而已，：：」等情，業據證
    人即上訴人公司員工陳品宏供證屬實（見前審卷第一百十、一百十一頁），且證
    人即元津公司之財務經理吳淑慧亦於原審到庭結證稱：「除了地板不導電要修外
    ，其他的部分大致上可用，大概在去年（即八十四年）底時有用過．．．．導電
    地板是比帝（即上訴人）承包給別人的，並非是欣賢（即被上訴人）做的．．．
    ．未因比帝公司遲延而扣款．．．．」（見原審卷第一百零六頁），於前審時更
    證稱：「最早是八十四年十一月有驗收一次，協議書之附件是在八十五年十月十
    八日完成．．．．後來因有一些工程不合格，希望欣賢公司補正，欣賢公司後來
    也已補正，只是塵埃測試為配合日本公司來驗收，時間有一些延後，但也都有做
    好．．．．無塵室導電地板比帝公司是在八十五年二月完工，之後才請欣賢公司
    做無塵室空調工程．．．．」（見前審卷第一百四十二、一百四十三頁），足見
    八十四年十一月四日之驗收，應係施工過程之驗收，而非工程完成之驗收。惟因
    導電地板非被上訴人所承攬之範圍，而導電地板又因上訴人遲延至八十五年二月
    始完工，則被上訴人未能依合約於八十四年十月十五日完成驗收及元津公司出具
    之完工證明書附註載有「導電地板之塵埃測試尚未處理」乙事，顯非可歸責於被
    上訴人之事由。且兩造與元津公司三方於八十五年八月廿一日簽訂協議書，其附
    表第一項載明：「二樓無塵室導電地板於二月完工後，尚欠塵埃測試未做，須於
    八十五年九月二十一日以前完成測試，並點交元津公司」，有該協議書附卷可稽
    （見原審卷三十九頁）。又證人即元津公司之財務經理吳淑慧亦於原審到庭結證
    稱：「當時說好只要元津認為可以，即算通過，我們有得到比帝公司之授權，因
    此八十五年十月十八日之驗收，比帝無派人參加。」（見前審卷一四三頁）。且
    上訴人對驗收日期並無意見（參同頁），顯見上訴人已同意被上訴人延展完工測
    試完成日期為八十五年九月二十一日以前，且變更驗收方式為由元津公司驗收即
    可，毋庸上訴人派員驗收。故被上訴人於八十五年八月二十六日完成最後塵埃測
    試並經元津公司於八十五年十月十八日驗收，尚無違反協議書之約定，則上訴人
    抗辯系爭工程尚未完工、驗收合格、元津公司之驗收不等同於上訴人之驗收等語
    ，為不足採；另上訴人所言有瑕疵部分並不影響機械設備之運作，且其中部分以
    扣款方式解決，部分則已由被上訴人補正，亦據證人陳品宏、吳淑慧供證如前述
    ，自不影響完工驗收之認定，否則於工程完工後發現不影響機械設備運作之小瑕
    疵，即認工程尚未完工驗收，亦顯失事理之平，上訴人以此抗辯工程尚未完工驗
    收等語，即不可採。
四、上訴人又抗辯稱系爭工程尚有如原判決附件所示之加減帳未予計算完結，故被上
    訴人請求無理由云云，惟該加減帳之內容兩造有極大之出入，茲就各項目詳予審
    酌如下：
  (一)Panel P1+P2+P3增帳部分：
    被上訴人主張就該部分應增帳為一十九萬七千三百七十元，惟上訴人稱應僅增帳
    七萬元（見原審卷第一三六頁），另稱有部份係屬被上訴人虛報帳，故應不予增
    帳云云，惟查，該等追加項目業據被上訴人提出估價細目單為證（見前審卷第六
    九、七十頁），而該等估價亦經被上訴人之職員宋春芳證稱屬實，且證人吳淑慧
    亦到庭證稱此部分確有增帳情事（見本院卷第一百四十頁），故被上訴人於完工
    前之八十四年七月二十六日所列增帳明細表記載增帳金額為七萬元，與完工後實
    際增帳金額一十九萬七千三百七十元自有不同，此外上訴人復未能舉證證明被上
    訴人係於何項目有虛報之情事，其稱被上訴人虛報帳目云云，並不可採，是此部
    分應增帳一十九萬七千三百七十元，堪可認定。
  (二)ＰＥ材質不符減帳二十二萬九千八百二十四元部分：
    上訴人另抗辯被上訴人未依合約約定使用ＰＥ材質，應予減帳云云，被上訴人雖
    不否認未依合約使用ＰＥ材質之事實，惟否認該筆加減帳之金額，稱該金額係元
    津公司與上訴人間因ＰＥ材質不符、消防與隔間共三項之減帳數額，而消防與隔
    間並非屬系爭合約之範圍，經查，被上訴人所稱之該等事實，業據提出元津公司
    與被上訴人間之加減帳為證，且依前開減帳數額明細表所載，原先元津公司欲扣
    減二十二萬九千元，嗣被上訴人僅同意扣減六萬五千元（見原審卷第五十六頁）
    ，另上訴人與訴外人元津公司會帳時，就ＰＥ材質不符之項目元津公司吳淑慧固
    要求列為減帳二十二萬九千八百二十四元，然上訴人僅同意減帳六萬元，經會帳
    結果連同其他加減項目元津公司原同意加帳三十一萬九千一百八十元，上訴人則
    要求須加帳六十七萬三千七百三十一元，嗣後雙方協議加帳四十萬元，亦有元津
    公司吳淑慧親筆會帳單附卷可證（見前審卷第一百三十二頁），而證人吳淑慧亦
    到庭供證：此部分後來有折抵（見前審卷第一百三十二頁），足證上訴人確因被
    上訴人施作之ＰＥ材質不符遭元津公司減帳，惟系爭合約書約定該項工程總價僅
    為二十四萬一千九百二十元（見原審卷第二百八十四頁），上訴人並未提出原材
    質與實際施做材質價格之差異，逕主張減帳二十二萬九千八百二十四元，顯不合
    理，查被上訴人既轉承包上訴人與元津公司之系爭工程，且三方同意由元津公司
    驗收，有如前述，則上訴人與元津公司之加減帳結算，非不得作為兩造間加減帳
    之參考，故綜合上訴人、被上訴人及元津公司三方面就此數額主張，本院認ＰＥ
    材質不符應減帳六萬五千元較為妥適，上訴人此部分減帳之請求為有理由，應予
    准許，上訴人逾此數額之請求，為無理由。
  (三)鋁製線槽作鐵製線槽減帳一十二萬五千六百一十三元部分：
    上訴人另抗辯稱被上訴人依合約之材料應為鋁製線槽，而被上訴人使用鐵製線槽
    ，應扣款一十二萬五千六百一十三元，固為被上訴人所否認，並稱該部分線槽之
    工程非被上訴人承包云云，然查證人吳淑慧於前審所提照片影本中註明：「一樓
    電燈線槽無蓋且為鐵製，非鋁製」，有該照片影本可稽（見前審卷第一三三頁）
    ，足見被上訴人所辯不足採信。經查，兩造所提出之合約書第ＳＱ０六二三－四
    號估價單中，線槽之項目，長度僅為三十公尺，總價亦僅二萬四千元，與上訴人
    所提之減帳價格相去甚遠，則此部分上訴人要求扣款之金額是否合理，實堪有疑
    。本院參酌上訴人所提材質不符之價差每公尺五百一十元（見前審卷第一三六頁
    ），以合約所定長度三十公尺計算，認因線槽材質不符減帳一萬五千三百元（５
    １０ｘ３０＝１５３００）較為妥適，上訴人此部份請求有理由，逾此金額之請
    求為無理由。
  (四)女更衣室冷氣機3TR改為1.5TR，減帳一萬零五百元部分：
    上訴人抗辯此部分之減帳，非但為被上訴人所否認，被上訴人並主張此為上訴人
    私下與伊協調配合冰水機之事，以免費計價方式處理，經查，該項目並未列於兩
    造之合約內，且於估價單「備註欄」亦載為ＦＲＥＥ，亦有估價單附卷可考（見
    原審卷第二百七十九頁），被上訴人之主張自堪信為真實，況證人吳淑慧亦到庭
    證稱此部分並無減帳情事（見原審卷第一百七十三頁、前審卷第一四二頁），上
    訴人復未能舉證證明該等項目屬合約之範圍，其抗辯此項目應減帳云云，為無理
    由。
  (五)出風口、回風口HP、P.B、P.P控洞五十四個減帳三萬二千四百元另隔間開關，插
    座接線五十七處，減帳一萬七千一百元部分：
    上訴人另抗辯被上訴人尚有出風口、回風口HP、P.B、P.P控洞五十四個未做，由
    上訴人代做；另隔間開關、插座接線五十七處，亦係由上訴人代做等情，然此均
    為被上訴人所否認，並主張合約上無此內容，況證人吳淑慧亦到庭證稱此部分並
    無減帳情事（見本院卷第一百四十頁），上訴人復未能舉證以實其說，此部分減
    帳自無理由。
  (六)竣工圖未畫減帳十萬零八千元：
    上訴人辯稱被上訴人未依合約規定繪製竣工圖，主張減帳工程總款百分之一，惟
    被上訴人否認未繪製，經查，被上訴人確有繪製竣工圖交付予上訴人，此業經被
    上訴人之繪圖人員宋春芳到庭證述屬實（見原審卷二六四頁），核與被上訴人之
    法定代理人李月英稱：「：：宋小姐只照我們給她的原圖修改：：」云云相符（
    見原審卷第二百六十四頁），又證人吳淑慧亦稱：「圖本來是日本拿過來的，但
    是其中有些修改的就按修改過的來，圖有的是欣賢有的是比帝，：：」（見原審
    卷第一六九頁），足見被上訴人確有交竣工圖予上訴人，僅雙方就竣工圖之內容
    有認知上之差異而已，且查合約書並未約定須重畫竣工圖，亦未約定竣工圖金額
    ，是上訴人辯稱被上訴人未重新繪製竣工圖，主張扣款十萬零八千元云云，並不
    可採。
  (七)管理費七十一萬八千八百七十元：
    上訴人另抗辯稱被上訴人未依約由兩造特定之白茂堂監工，應予扣除管理費用云
    云，為被上訴人所否認，經查，本件係屬總價承攬之方式，以工程完工為目的，
    為兩造所不爭執，兩造間之合約書雖約定被上訴人需遴派主任技師或富有工程經
    驗之代表常駐工地，督導施工，且與上訴人業務人連繫並負責工人之管理，惟兩
    造事後於八十四年八月二十五日訂定合作契約書第二條約定：「甲方（比帝）得
    要求乙方（欣賢）當初與元津日方全程參與本工程承做之各種規格尺寸之白經理
    於每週二及日方來台視察期間在彰化之元津施工現場會同甲方、乙方雙方負責人
    會勘現場及不定期有現場必須配合時，機動親臨元津現場處理工程之事宜。」，
    有該合作契約書附卷可稽（見前審卷第一二九頁），顯見兩造並未特別約明需由
    白茂堂常駐工地在場監工，只需配合會勘現場，機動處理工程事宜即可，故被上
    訴人只要未有因管理問題致上訴人造成損害，上訴人就被上訴人之人員如何支配
    調動自無庸過問，且據上訴人員工陳品宏於本院前審證稱：「：：施做中白經理
    不常出現，：：」（見前審卷第一一○頁），顯見白茂堂仍有至現場配合處理，
    被上訴人只要依約遴派主任技師或富有工程經驗之代表常駐工地，督導施工，上
    訴人自無從要求白茂棠常駐工地，而不得參與其他工程，且於本件中上訴人並無
    法證明其因被上訴人欠缺管理上之問題，致生損害，故除被上訴人同意扣除證人
    陳品宏一個月薪資七萬五千元之監工費用外（見前審卷第一三○頁之傳真稿），
    其餘管理費用皆無理由扣除。故上訴人主張扣除之管理費用於七萬五千元範圍內
    ，應予准許，逾此金額之請求為無理由。
  (八)違約罰款二百七十一萬零八百元部分：
    上訴人另抗辯被上訴人工程遲未完成，應依合約之規定扣其工程違約款，計自八
    十四年十二月十二日至八十五年八月二十日止，應予罰款二百七十一萬零八百元
    ，惟查，系爭工程已於八十四年十一月四日完成初步驗收，三方並協議於八十五
    年九月廿一日前完成塵埃測試，由元津公司驗收即可，且上訴人亦已於八十五年
    八月二十六日完成塵埃測試，並於八十五年十月十八日經元津公司驗收，業已詳
    如前述，是被上訴人自無逾期之情事可言，上訴人主張自八十四年十二月十二日
    至八十五年八月二十日計算被上訴人違約金，其主張此項減帳及抵銷工程款即無
    理由。
  (九)經本院審核兩造加減帳之結果，被上訴人所得請求之金額為一百一十五萬八千四
    百五十八元（即原審判命上訴人給付之一百三十一萬三千七百五十八元，減去Ｐ
    Ｅ材質減帳之六萬五千元及線槽材質不符減帳之一萬五千三百元及管理費七萬五
    千元），被上訴人此部分之請求為有理由，應予准許，逾此數額之請求，為無理
    由，不應准許。
五、綜上所述，被上訴人起訴主張伊承攬由上訴人轉包之元津公司彰化廠無塵室空調
    工程，該工程業已竣工，並經由業主元津公司驗收無誤，而上訴人尚有應給付之
    部分工程款及追加工程款遲未支付，為可採。從而被上訴人依據承攬契約之關係
    ，請求上訴人給付一百一十五萬八千四百五十八元及自八十五年九月五日（即起
    訴狀繕本送達翌日）起至清償日止，按年息百分之五計算之利息，為有理由，應
    予准許。逾此數額部分之請求，即屬無理由，應予駁回，被上訴人此部分假執行
    之聲請亦失所附麗，應併予駁回。原審就超過上開應准許部分，為上訴人敗訴之
    判決，並為假執行之宣告，自有未洽，上訴人上訴意旨就此部分指摘原判決不當
    ，求予廢棄改判，為有理由。至於上開應准許部分，原審命上訴人如數給付，並
    依兩造之聲請以供擔保為條件之假執行及免為假執行之宣告，經核並無違誤，上
    訴人上訴意旨仍執陳詞，指摘原判決不當，求予廢棄改判，為無理由，應予駁回
    。
六、本件事實已臻明確，兩造其餘之攻擊防禦方法，因無礙判決之結果，毋庸一一贅
    述，併此敘明。
七、據上論結：本件上訴為一部有理由，一部無理由，爰依民事訴訟法第四百五十條
    、第四百四十九條第一項、第七十九條但書，判決如主文。
中      華      民      國    八十九    年      四      月      十一    日
                                民事第十二庭
                                    審判長法  官  林  丁  寶
                                          法  官  高  鳳  仙
                                          法  官  蔡 翁金 針
右正本係照原本作成。
如不服本判決，應於收受送達後二十日內向本院提出上訴書狀，其未表明上訴理由者
，並應於提出上訴後二十日內向本院補提理由書狀（均須按他造當事人之人數附繕本
），上訴時應提出委任律師或具有律師資格之人之委任狀，委任有律師資格者，另應
附具律師及格證書及釋明委任人與受任人有民事訴訟法第四百六十六條之一第一項但
書或第二項（詳附註）所定關係之釋明文書影本。
中      華      民      國    八十九    年      四      月      十二    日
                                          書記官  徐  淑  琴
附註：
民事訴訟法第四百六十六條之一（第一項、第二項）：
對於第二審判決上訴，上訴人應委任律師為訴訟代理人，但上訴人或其法定代理人具
有律師資格者，不在此限。
上訴人之配偶、三親等內之血親、二親等內之姻親，或上訴人為法人、中央或地方機
關時，其所屬專任人員具有律師資格並經法院認為適當者，亦得為第三審訴訟代理人
。


司法院資訊處製作；財團法人民間司法改革基金會備份。
